【裁判字號】    95,訴,600
【裁判日期】    950828
【裁判案由】    履行契約
【裁判全文】
臺灣板橋地方法院民事判決               95年度訴字第600號
原      告  乙○○
訴訟代理人  李鳳翱  律師
複  代理人  甲○○
被      告  丙○○
訴訟代理人  劉錦樹  律師
複  代理人  洪東雄  律師
            李珮瑄  律師
上列當事人間請求履行契約事件，本院於民國95年8 月14日言詞
辯論終結，判決如下：
    主  文
被告應將如附表所示之不動產移轉登記予原告所有。
訴訟費用由被告負擔。
本判決第1 項於原告以新臺幣貳拾玖萬元為被告供擔保後，得假
執行。但被告如以新臺幣捌拾柒萬元為原告供擔保後，得免為假
執行。
    事實及理由
一、按「因不動產之物權或其分割或經界涉訟者，專屬不動產所
    在地之法院管轄。其他因不動產涉訟者，得由不動產所在地
    之法院管轄」，民事訴訟法第10條定有明文，查本件系爭如
    附表所示之不動產係在台北縣永和市，本院有管轄權。
二、原告主張：(1)兩造係夫妻，惟被告於婚後悖於婚姻之忠誠，
    並於民國89年羅織罪名向本院提起離婚訴訟，但遭駁回在案
    ，合先陳明。(2)兩造所共有位於台北縣永和市○○路22巷19
    弄12號13樓不動產（即台北縣永和市○○段0713地號土地，
    面積為9906.29 平方公尺，兩造權利範圍各為200000分之10
    7 ；及其上台北縣永和市○○段3238建號建物，面積為87.5
    5 平方公尺，兩造權利範圍各為2 分之1 ），及被告所有位
    於台北縣永和市○○路22巷19弄12號地下停車位（即台北縣
    永和市永平3709建號，地下2 層，門牌號碼：台北縣永和市
    ○○路24號至38號、22巷19弄1 至31號、22巷19弄2 至46號
    ，總面積8276.41 平方公尺，權利範圍為207 分之1 ），均
    非被告所出資購得。(3)因前揭不動產非被告出資購得，故兩
    造於89年1 月21日簽訂之協議書中，被告承諾自協議書訂立
    後，負責清償坐落於台北縣永和市○○路22巷19弄12號13樓
    房地之銀行抵押貸款全部，並將台北縣永和市○○路22巷19
    弄12號13樓暨地下停車位之持分移轉予原告所有；被告並承
    諾於協議書訂立後6 個月內完成。惟查，被告自簽訂前揭協
    議書之後，除拒不履行清償銀行貸款外，亦未履行將系爭不
    動產移轉予原告之義務，原告幾經催促，被告仍置之不理。
    爰依履行契約之法律關係提起本件訴訟等情。並聲明：(1)如
    主文第1 項所示；(2)願供擔保請准宣告假執行。
三、被告則以：(1)緣兩造前於85年2 月24日公證結婚後，由於個
    性不合，感情不睦，於88年間便因故分居。被告嗣於88年11
    月間向本院家事法庭訴請離婚（案號：89年度婚字第43號）
    。於該離婚訴訟審理過程中，原告之親友提議簽署系爭協議
    書，被告為求法院能早日判准兩造離婚，未詳加思索，即在
    原告親友之主導下，於當時離婚訴訟原告訴訟代理人黃碧芬
    律師事務所，經由黃碧芬律師之見證，而與原告之妹簽署系
    爭協議書，同意負責清償座落台北縣永和市○○路22巷19弄
    12號13樓房地之銀行抵押貸款，並同意將上開房地暨地下停
    車位之持分移轉予原告等條件。並約定被告履行上開義務後
    ，原告即應出具不維持婚姻之書面或離婚協議書面做為裁判
    離婚訴訟之用，並應出具清償證明等文件，交由被告塗銷坐
    落台南縣善化鎮○○街164 號房地之抵押權。惟因兩造間陸
    續發生諸多爭執，且被告究竟無法於協議書訂立後6 個月內
    ，籌得足夠金額以清償系爭房地之銀行抵押貸款，終導致本
    院家事法庭於89年9 月間判決駁回被告上開離婚之訴求。事
    隔5 年餘，於94年11、12月間，原告反主動向本院家事法庭
    訴請與被告離婚（94年度婚字第1350號），並提出本件履行
    契約訴訟。因兩造確已分居多年，亦均無繼續維持婚姻之意
    願，故經本院判准離婚確定在案。(2)系爭協議書因違反公序
    良俗而歸於無效，且系爭協議書亦違反身分行為不許代理之
    法律禁止原則。按「法律行為，有背於公共秩序或善良風俗
    者，無效」，民法第72條定有明文，且身分行為不得代理。
    查被告當初為求法院能早日判准兩造離婚，在原告方面之提
    議下，才同意以財產給付為條件，換得原告出具不願維持婚
    姻之相關書面，並由原告之妹代理與被告簽署。則系爭協議
    書顯係以財產給付作為離婚之條件，同意離婚與財產給付兩
    者間，實具有目的與條件之牽連關係，而參酌最高法院59年
    1284號、59年台再字第106 號判決之意旨，應認系爭協議書
    就有關公序良俗之行為附加條件，不論原告方面應出具離婚
    協議書面部分之約定，或者被告方面應為財產給付部分之條
    件，均屬無效。(3)因情事業已變更，時至今日原告請求被告
    履行系爭協議書義務，顯然有失公平。按民法第148 條第2
    項規定：「行使權利，履行義務，應依誠實及信用方法」，
    故退一步言，縱使本院認為系爭協議書並未違反公序良俗仍
    為有效，惟因系爭協議書簽署當時之目的已不復存在，兩造
    間之關係與相關事實，業全然變更，原告如今已無履行協議
    書對待給付義務之必要及可能。且系爭房地本係登記為兩造
    所共有，而被告自85年起亦陸續支付銀行貸款本息近300 萬
    元，時至今日原告請求被告履行系爭協議書義務，顯然有失
    公平等語置辯。並聲明：(1)原告之訴及假執行之聲請均駁回
    ；(2)如受不利判決，願供擔保請准宣告免為假執行。
四、原告主張兩造於89年1 月21日簽訂協議書，被告承諾自協議
    書訂立後，負責清償坐落於台北縣永和市○○路22巷19弄12
    號13樓房地之銀行抵押貸款全部，並將如附表所示之不動產
    即坐落台北縣永和市○○路22巷19弄12號13樓暨地下停車位
    之持分移轉予原告所有之事實，業據提出協議書1 件為證，
    且為被告所不爭執，自堪信為真實。
五、被告固抗辯：(1)系爭協議書係以財產給付作為離婚之條件，
    同意離婚與財產給付兩者間，具有目的與條件之牽連關係，
    乃違反公序良俗而歸於無效；(2)系爭協議書亦違反身分行為
    不許代理之法律禁止原則；(3)因系爭協議書簽署當時之目的
    已不復存在，兩造間之關係與相關事實，業已全然變更，原
    告如今已無履行協議書對待給付義務之必要及可能，時至今
    日原告請求被告履行系爭協議書義務，顯然有失公平云云。
    經查：
（一）兩造89年1 月21日協議書記載：「一、甲方（即被告）於
      本協議書訂立後負責清償座落於台北縣永和市○○路廿二
      巷十九弄十二號十三樓房地之銀行抵押貸款（目前約有新
      台幣五百四十萬元之抵押貸款）全部，甲方並將台北縣永
      和市○○路廿二巷十九弄十二號十三樓暨地下停車位之持
      分移轉給乙方（即原告）。二、甲方於本協議書訂立後負
      責清償位於台北縣三峽鎮○○路廿八巷一０號六樓房地之
      世華銀行抵押貸款新台幣伍拾萬元整。三、甲方於完成前
      二項條款後四週內，乙方出具清償證明、抵押權契約書、
      他項權利證明書、印鑑證明、身份證影本，交由甲方塗銷
      座落台南縣善化鎮○○街一六四號房地之抵押權。四、本
      項協議書內容甲乙雙方應於協議書訂立六個月內完成，乙
      方並遷離台南甲方母親之房屋。五、甲方應支付乙方因離
      婚訴訟所發生之律師費用及訴訟相關費用。六、甲方完成
      本協議書之義務後，乙方願意出具不維持婚姻之書面或離
      婚協議書交給甲方做裁判離婚訴訟之用。七、甲方於完成
      本協議書第一、二、三、四、五項義務之後，如乙方不願
      出具不維持婚姻之書面或離婚協議書交給甲方做裁判離婚
      訴訟之用時，乙方應返還甲方所清償同額之費用給甲方」
      等語。觀諸上述文義，系爭協議書顯非兩願離婚協議書，
      其中第一、二、五項係約定甲方即被告應履行之財產上義
      務，第三、四、七項係約定乙方即原告應履行之財產上義
      務，均與身分關係無涉，至屬灼然；另第六項約定乙方願
      意出具不維持婚姻之書面或離婚協議書交給甲方「做裁判
      離婚訴訟之用」，雖為非財產上之作為義務，然既僅供作
      裁判離婚訴訟之用，即非以財產給付作為離婚之條件，並
      無財產給付與同意離婚間具有目的與條件牽連關係之情事
      ，自無何違反公序良俗之可言。且系爭協議書內容，即便
      就出具不維持婚姻之書面或離婚協議書交給甲方「做裁判
      離婚訴訟之用」部分，亦僅屬非財產上之一般作為義務，
      並非身分行為，故原告由第三人代理簽訂系爭議書，亦無
      違反身分行為不許代理之法律禁止原則。故被告抗辯系爭
      協議書係以財產給付作為離婚之條件，同意離婚與財產給
      付兩者間，具有目的與條件之牽連關係，乃違反公序良俗
      而歸於無效；且系爭協議書亦違反身分行為不許代理之法
      律禁止原則云云，尚無足取。
（二）又觀諸系爭協議書前4 項內容，均為財產上之義務，且兩
      造應履行之義務各為2 項，顯協議書之重點應在兩造財產
      糾紛之解決，至於原告出具不維持婚姻書面或離婚協議書
      予被告作為裁判離婚訴訟之用，無非協議內容之一而已，
      兩造離婚問題雖由原告另行訴訟解決，但兩造財產問題仍
      應依系爭協議書約定處理，自難謂有何情事變更致原告請
      求顯失公平之可言。況系爭協議書乃被告故意不履行在先
      ，致無法完全履行，縱現今情事有所變更，其不利益亦應
      由被告承擔，始符公平，是原告提起本件訴訟亦難認有何
      違反誠實信用原則之情事。故被告抗辯本件情事變更，原
      告請求顯失公平云云，並無可採。
六、從而，原告依履行契約之法律關係，請求被告將如附表所示
    之不動產移轉登記予原告所有，為有理由，應予准許。
七、兩造陳明願供擔保請准宣告假執行及免為假執行，經核均無
    不合，爰分別酌定相當擔保金額併准許之。
八、本件事證已臻明確，兩造其餘攻擊防禦方法及舉證，核與判
    決結果不生影響，爰不一一論述，併此敘明。
九、訴訟費用負擔之依據：民事訴訟法第78條。
中    華    民    國    95    年    8     月    28    日
                  民事第二庭    法  官  連士綱
以上正本係照原本作成
如對本判決上訴，須於判決送達後20日內向本院提出上訴狀
中    華    民    國    95    年    8     月    29    日
                                書記官  李宏明


司法院資訊處製作；財團法人民間司法改革基金會備份。
